【裁判字號】    97,簡,162
【裁判日期】    970522
【裁判案由】    商業登記法
【裁判全文】
臺北高等行政法院判決
                                     97年度簡字第00162號
原      告  甲○○
被      告  乙○○○○○
代  表  人  丙○○（處長）
訴訟代理人  丁○○兼送達代收.
            戊○○
上列當事人間因商業登記法事件，原告不服臺北市政府中華民國
96年12月13日府訴字第09670313000 號訴願決定，提起行政訴訟
。本院判決如下：
    主  文
原告之訴駁回。
訴訟費用由原告負擔。
    事  實
一、事實概要：
    緣原告於臺北市○○區○○路1 段119 號1 樓開設「京京商
    行」，領有臺北市政府核發之00000000號營利事業登記證，
    登記之營業項目為「一、F203010 食品什貨、飲料零售業二
    、F203020 菸酒零售業﹝不得佔用停車場﹞﹝營業面積不得
    佔用防空避難室﹞﹝使用面積不得超過59.15 平方公尺﹞」
    ；嗣經被告於96年7 月27日前往原告營業場所進行商業稽查
    ，查獲原告未經核准，擅自經營登記範圍外之餐館業。被告
    乃審認原告違反商業登記法第8 條第3 項規定，而依同法第
    33條規定，以96年8 月10日北市商三字第09633032400 號函
    處原告新臺幣（下同）1 萬元罰鍰，並命令停止經營登記範
    圍外之業務。原告不服，遭決定駁回，遂提起本件行政訴訟。
二、兩造聲明：
    (一)原告聲明求為判決：1.訴願決定及原處分關於罰鍰部份均
                          撤銷。
                        2.訴訟費用由被告負擔。
    (二)被告聲明求為判決：1.原告之訴駁回。
                        2.訴訟費用由原告負擔。
三、兩造之爭點：
    (一)原告主張之理由：
      1.原告於臺北市○○路○ 段119 號1 樓開設京京商行，於
        96年8 月10日被被告處罰鍰1 萬元，原告不服提起訴願
        亦遭決定駁回，蓋臺北市政府官官相護，並擴大「餐館
        業」之解釋，因本商行原經營飲酒、菸酒零售，並提供
        客人免費唱歌卡拉OK助興，客人亦可自帶菸酒到場，至
        於餐館業登記也在辦理中，法亦有情，理應折衷變通，
        給予生意人過渡時期之適應，因為申請餐館業審核費時
        均需1 個月，也顯示臺北市政府辦事效率不彰，影響市
        民權益，怎可全部推託責任，認為商人違法呢？
      2.原告之餐館業登記也在辦理中，法亦有情，理應折衷變
        通，給予生意人過渡時期之適應，因為申請餐館業審核
        費時均需1 個月，也顯示臺北市政府辦事效率不彰，影
        響市民權益，怎可全部推託責任，認為商人違法呢？
      3.綜上理由，玆提起行政訴訟，請鈞院判如訴之聲明，以
        維權益。
    (二)被告主張之理由：
      1.按臺北市政府92年11月28日府建商字第09222182000 號
        公告：「商業登記法、商品標示法中有關本府權限事項
        委任臺北市商業管理處執行，並自92年12月1 日生效。
        」（書證1 ）修正前商業登記法第6 條第1 項規定：「
        本法所稱主管機關：在中央為經濟部；在直轄市為直轄
        市政府；在縣( 市) 為縣( 市) 政府。」第8 條第3 項
        規定：「商業不得經營其登記範圍以外之業務。」第33
        條規定：「違反第8 條第3 項規定者，其商業負責人處
        新臺幣1 萬元以上3 萬元以下罰鍰，並由主管機關命令
        停止其經營登記範圍外之業務。經主管機關依前項規定
        處分後，仍不停止經營登記範圍外之業務者，得按月連
        續處罰。」經濟部訂頒公司行號營業項目代碼表餐館業
        之定義內容為：「從事中西各式餐食供應點叫後立即在
        現場食用之行業。如中西式餐館業、日式餐館業、泰國
        餐廳、越南餐廳、印度餐廳、鐵板燒店、韓國烤肉店、
        飯館、食堂、小吃店等。包括盒餐。」（書證2 ）。
      2.本件原告起訴理由略謂：臺北市政府官官相護，並擴大
        「餐館業」之解釋，因本商行原經營飲酒、菸酒零售，
        並提供客人免費唱歌卡拉OK助興，客人亦可自帶菸酒到
        場，至於餐館業登記也在辦理中，法亦有情，理應折衷
        變通，給予生意人過渡時期之適應，因為申請餐館業審
        核費時均需1 個月，也顯示臺北市政府辦事效率不彰，
        影響市民權益，怎可全部推託責任，認為商人違法呢？
      3.卷查被告96年8 月10日北市商三字第09633032400 號函
        所為之處分，係依據被告96年7 月27日商業稽查紀錄表
        作成，該紀錄表具體載明：「稽查時間：96年7 月27日
        19時30分，稽查地點：文山區○○路○ 段119 號1 樓，
        稽查對象：京京商行，…實際營業情形( 含業務及營業
        設備之記載) ：一、實際經營：餐館。…四、1 、稽查
        時營業中，現場有3 位客人消費…。2 、…4 組桌椅，
        廚房約1 坪，有冰箱，廚師1 人…。3 、消費：每人最
        低消費200 元-300元。…餐點：炒麵：100 元-200元，
        炒飯：100 元，炒菜：100 元。主要以供應餐點為主（
        如炒菜、炒飯、炒麵）酒類主要是佐餐用…。」並經原
        告簽名確認，附卷可稽。參依經濟部訂頒公司行號營業
        項目代碼表餐館業之定義內容，原告營業場所之經營態
        樣，含括餐館業之業務範疇殆無疑義，原告未辦妥餐館
        業營業項目之登記即經營該業務，顯已違反修正前商業
        登記法第8 條第3 項規定，被告依同法第33條規定處原
        告1 萬元罰鍰，並命令停止經營登記範圍外之業務，自
        屬有據。
      4.有關原告訴稱：臺北市政府官官相護，並擴大「餐館業
        」之解釋，因本商行原經營飲酒、菸酒零售，並提供客
        人免費唱歌卡拉OK助興，客人亦可自帶菸酒到場，至於
        餐館業登記也在辦理中，法亦有情，理應折衷變通，給
        予生意人過渡時期之適應，因為申請餐館業審核費時均
        需1 個月，也顯示臺北市政府辦事效率不彰，影響市民
        權益，怎可全部推託責任，認為商人違法呢。一節，依
        修正前商業登記法第8 條第3 項規定原告須辦妥餐館業
        之營業項目登記始得經營該業務，原告尚不得以申請餐
        館業審核費時，即擅自違規經營登記範圍外之餐館業而
        邀免責，乃屬當然。至原告另稱餐館業登記也在辦理中
        云云，顯見原告明知其欲經營餐館業，應依商業登記法
        規定，先向主管機關申請登記，並經核准始得經營該業
        ，核其行為當非過失，應屬故意，更應予以究責。
      5.另本案系爭情事是否違反建築相關法令規定，經臺北市
        建築管理處96年8 月8 日北市都建使字第09670241000
        號函查告，系爭建物領有69使字第0613號使用執照，原
        核准用途為店鋪（G3類組），經營餐館業（G3類組），
        與原核准用途類組相符，從而被告依商業登記法所為之
        罰鍰處分，符合行政罰法擇一從重之罰鍰處罰原則，併
        予陳明（書證3 ）。
      6.綜上所述，本件原告訴訟為無理由，被告依首揭修正前
        商業登記法規定處原告1 萬元罰鍰，並命令原告停止經
        營登記範圍外之業務，洵無違誤，且臺北市政府訴願決
        定亦無不合，請察核審理並賜如答辯聲明之判決。
    理  由
一、按臺北市政府92年11月28日府建商字第09222182000 號公告
    ：「商業登記法、商品標示法中有關本府權限事項委任臺北
    市商業管理處執行，並自92年12月1 日生效。」（見頁書證
    1 ）修正前商業登記法第6 條第1 項規定：「本法所稱主管
    機關：在中央為經濟部；在直轄市為直轄市政府；在縣( 市
    ) 為縣( 市) 政府。」第8 條第3 項規定：「商業不得經營
    其登記範圍以外之業務。」第33條規定：「違反第8 條第3
    項規定者，其商業負責人處新臺幣1 萬元以上3 萬元以下罰
    鍰，並由主管機關命令停止其經營登記範圍外之業務。經主
    管機關依前項規定處分後，仍不停止經營登記範圍外之業務
    者，得按月連續處罰。」經濟部訂頒公司行號營業項目代碼
    表餐館業之定義內容為：「從事中西各式餐食供應點叫後立
    即在現場食用之行業。如中西式餐館業、日式餐館業、泰國
    餐廳、越南餐廳、印度餐廳、鐵板燒店、韓國烤肉店、飯館
    、食堂、小吃店等。包括盒餐。」營業項目代號為：F50106
    0 （見本院卷第36頁）。
二、緣原告於臺北市○○區○○路1 段119 號1 樓開設「京京商
    行」，領有臺北市政府核發之00000000號營利事業登記證，
    登記之營業項目為「一、F203010 食品什貨、飲料零售業二
    、F203020 菸酒零售業﹝不得佔用停車場﹞﹝營業面積不得
    佔用防空避難室﹞﹝使用面積不得超過59.15 平方公尺﹞」
    ；嗣經被告於96年7 月27日前往原告營業場所進行商業稽查
    ，查獲原告未經核准，擅自經營登記範圍外之餐館業。被告
    乃審認原告違反商業登記法第8 條第3 項規定，而依同法第
    33條規定，以96年8 月10日北市商三字第09633032400 號函
    處原告1 萬元罰鍰，並命令停止經營登記範圍外之業務。原
    告不服，遭決定駁回，遂提起本件行政訴訟。原告經合法通
    知，未據到場，依兩造前揭陳述，原告僅對罰鍰部分爭執。
    而其爭執點厥為：原告經營「餐館業」，是否違反商業登記
    法第8 條第3 項規定之要件。本院判斷如下。
三、查本件原告在台北市○○區○○路1 段119 號1 樓開設「京
    京商行」，領有00000000號營利事業登記證，其營業項目為
    ：一、F203010 食品什貨、飲料零售業。二、F203020 菸酒
    零售業﹝不得佔用停車場﹞﹝營業面積不得佔用防空避難室
    ﹞﹝使用面積不得超過59.15 平方公尺﹞」有該資料附於本
    院卷第46頁可憑。但查被告人員於96年7 月27日至原告商行
    進行商業稽查，查獲原告未經核准，擅自經營上開登記範圍
    以外之「餐館業」，有經原告簽署確認之商業稽查紀錄表在
    卷可考（見本院卷第48頁），該紀錄表明載：「稽查時間：
    96年7 月27日19時30分，稽查地點：文山區○○路○ 段119
    號1 樓，稽查對象：京京商行，…實際營業情形( 含業務及
    營業設備之記載) ：一、實際經營：餐館。…四、1 、稽查
    時營業中，現場有3 位客人消費…。2 、…4 組桌椅，廚房
    約1 坪，有冰箱，廚師1 人…。3 、消費：每人最低消費20
    0 元-300元。…餐點：炒麵：100 元-200元，炒飯：100 元
    ，炒菜：100 元。主要以供應餐點為主（如炒菜、炒飯、炒
    麵）酒類主要是佐餐用…。」，且有現場照片7 張附於本院
    卷第49至53頁可按，徵諸經濟部訂頒公司行號營業項目代碼
    表餐館業之定義內容，原告營業場所之經營態樣，含括餐館
    業之業務範疇殆無疑義，原告既未辦妥餐館業營業項目之登
    記即經營該業務，顯已違反修正前商業登記法第8 條第3 項
    規定，至為明確。被告系爭處分並無原告所指擴大解釋餐館
    業之處，原告亦自承正辦理餐館業之登記中，則其於尚未辦
    妥餐館業登記前，即經營餐館業，即屬違規至明。
四、綜合上述，原告起訴論旨，核不足採，其既於申請辦理餐館
    業登記，未獲核准前，擅自經營其營利事業登記證所登記之
    營業項目以外之餐館業，即已違反商業登記法第8 條第3 項
    規定，事證明確，被告依同法第33條規定，裁處其罰鍰下限
    之1 萬元處分，並無不合，訴願決定予以維持，亦無違誤，
    原告徒執前詞，訴請撤銷，為無理由，應予駁回。又本件為
    適用簡易程序案件，爰不經言詞辯論，逕為判決，併此敘明。
五、據上論結，本件原告之訴為無理由，爰依行政訴訟法第98條
    第1 項前段、第233 條第1 項、第236 條，判決如主文。
中    華    民    國    97    年    5    月     22    日
               臺北高等行政法院第六庭法  官   闕  銘  富
上為正本係照原本作成。
本件以訴訟事件所涉及之法律見解具有原則性者為限，始得於本
判決送達後20日內向本院提出上訴狀並表明上訴理由，如已於本
判決宣示後送達前提起上訴者，應於判決送達後20日內補具上訴
理由（均按他造人數附繕本），且經最高行政法院許可後方得上
訴。
中    華    民    國    97    年    5    月     22    日
                                     書記官   孫  筱  晴


司法院資訊處製作；財團法人民間司法改革基金會備份。
